臺灣高等法院臺南分院刑事判決　　　　　　九十四年度上訴字第七五號　　　　Ｇ
　　　上　訴　人　臺灣雲林地方法院檢察署檢察官
　　　被　　　告　丙　○　○
　　　指定辯護人　本院公設辯護人　郭　忠　生
右上訴人因被告強盜案件，不服臺灣雲林地方法院九十三年度訴字第四六八號中華民
國九十三年十二月十六日第一審判決（起訴案號：臺灣雲林地方法院檢察署九十三年
度偵字第二九七九號、及移
判決如左：
      主      文
原判決撤銷。
丙○○連續意圖為自己不法之所有，以恐嚇使人將第三人之物交付，處有期徒刑壹年
陸月。扣案之黃色半罩式安全帽壹頂、白色半罩式安全帽壹頂及水果刀一把均沒收。
      事      實
一、丙○○曾於民國（下同）八十八年間，因槍砲、殺人未遂、恐嚇等案件，為台灣
    板橋地方法院判處應執行有期徒刑八年確定，經送監執行，自八十八年十一月一
    日刑期起算，指揮書執畢日期為九十六年一月八日，嗣於九十二年七月二十九日
    縮短刑期假釋出獄（縮刑期滿日期為九十五年十二月十九日），現仍假釋中（未
    構成累犯），竟不知悔改，基於意圖為自己不法所有之恐嚇取財概括犯意：
  (一)於九十三年七月十八日凌晨四時五十分許，丙○○戴其所有黃色半罩式安全帽，
    及持水果刀一把（含刀柄總長二十八公分），進入雲林縣斗六市鎮○路一四二號
    ７—ＥＬＥＶＥＮ便利商店內，即手持上開水果刀置於櫃臺上，並對店員乙○○
    恐嚇稱：「有多少錢拿出來，我不會傷害你」等語，致乙○○心生畏懼，而從收
    銀機取出為店內所有之新台幣（下同）一千二百元交予丙○○。丙○○得款後，
    隨即駕駛車號ＮＳ─七一三二號自用小客車逃逸，並將前開黃色半罩式安全帽及
    水果刀棄置在斗六市○○街三七號屋外。嗣因乙○○記下車號後報案，警方旋於
    同日清晨五時許，循線在斗六市鎮○路二二九號７—ＥＬＥＶＥＮ便利商店前逮
    捕丙○○，並經丙○○帶同至北祥街三七號起出其作案用之黃色半罩式安全帽一
    頂及水果刀一把。
  (二)丙○○因前開案件，於該日經移送檢察官訊問並諭知交保後，仍不知警惕，賡續
    前開恐嚇取財之犯意，於九十三年九月三日凌晨三時五十五分許，頭戴其所有之
    白色半罩式安全帽（臉戴口罩，但口罩拉至下巴），並持水果刀一把（含刀柄總
    長約三十公分，未扣案），進入雲林縣斗六市○○路五一二號７—ＥＬＥＶＥＮ
    便利商店內，即手持上開水果刀置於櫃臺上，並對店員甲○○恐嚇稱：「把錢拿
    出來，我不想傷害你」等語，致甲○○心生畏懼，而從收銀機取出為店內所有之
    八百元交予丙○○。丙○○得款後，隨即騎機車逃逸，並將作案用水果刀棄置在
    雲林縣莿桐鄉大美村大美二三之二一號住處垃圾桶內。嗣經甲○○報警，警方調
    閱店內監視錄影帶查知丙○○涉有嫌疑，而循線於同年月五日中午一時許至丙○○前開住處查獲，並扣得丙○○所有作案用之白色半罩式安全帽一頂。
二、案經雲林縣警察局斗六分局分別報請臺灣雲林地方法院檢察署檢察官偵查起訴及
    移送本院併辦。
      理      由
一、右揭事實，業據被告丙○○於原審偵審及本院審理時供承不諱，核與證人乙○○
    、甲○○迭於警訊、偵查及原審審理時所證述之情節相符，並有卷附之翻拍照片
    、贓物認領保管單各一張、照片三幀及扣案之水果刀一把、半罩式安全帽二頂（
    黃色、白色各一頂）可稽。是被告自白，與事實相符。本件事證明確，被告恐嚇
    取財之犯行，可以認定。
二、檢察官雖認被告前開二次犯行，均係犯刑法第三百三十條第一項之加重強盜罪云
    云。惟按刑法上恐嚇取財罪之「恐嚇」，固係指以危害通知他人，使該人主觀上
    生畏怖心之行為，然此危害之通知，並非僅限於將來，其於現時以危害相加者，
    亦應包括在內。因是，恐嚇之手段，並無限制，其以言語﹑文字為之者無論矣，
    即使出之以強暴﹑脅迫，倘被害人尚有相當之意思自由，而在社會一般通念上，
    猶未達於不能抗拒之程度者，仍屬本罪所謂「恐嚇」之範疇。至於危害通知之方
    法，亦無限制，無論明示之言語﹑文字﹑動作或暗示之危害行為，苟已足使對方
    理解其意義之所在，並足以影響其意思之決定與行動自由者均屬之。故其與強盜
    罪之區別，端在所為之強暴﹑脅迫，其於社會一般通念上，是否足以抑制被害人
    之意思自由，至於不能抗拒，以為財物之交付為斷，倘其尚未達到此一程度，雖
    係意圖為自己不法之所有而出之以強暴、脅迫，亦僅應成立恐嚇取財罪。而行為
    人究須使其行為達於何種程度，被害人始不能為抗拒或難於抗拒，應採客觀標準
    ，即以行為之性質及行為當時存在之具體情狀為決定之準據，故強盜罪之強暴、
    脅迫，以在客觀上足以使人不能抗拒或難於抗拒為必要，若未達於此一程度，僅
    因被害人主觀上之畏懼，不敢出而抵抗，任其取物以去者，尚不能謂與強盜罪之
    要件相符。
三、經查：
  (一)就犯罪事實(一)部分：被告迭於警訊及檢察官訊問時供稱：我進入超商時，持水果
    刀放於櫃臺，並叫該店員將錢拿出來給我，並說「我不會傷害你」，該店員就從
    收銀機內將錢拿給我，我就轉身出門等語（見丙○○九十三年七月十八日警訊筆
    錄、同日檢察官訊問筆錄）；而被告進入便利商店後，手持上開水果刀置於櫃臺
    上（水果刀距離乙○○約三、四十公分，刀尖朝向店員乙○○），並以平常之語
    氣對店員乙○○恐嚇，要乙○○將錢交出來，得款後隨即逃逸，其間並無持刀揮
    舞，或躍入櫃臺內對乙○○攻擊等情，亦據證人乙○○於原審審理時證述甚詳，
    是被告並未對於乙○○之身體或自由施以有形之物理力，而形成對於乙○○意思
    或行動之妨害（即強暴行為）之事實，應可認定。至被告固以現時之危害恐嚇乙○○，致乙○○心生畏懼，證人乙○○並證稱此舉已令其無法抗拒等語，惟以案
    發時被告與乙○○間尚隔著營業櫃臺（證人乙○○當庭比畫櫃臺高度與寬度，經
    當庭丈量結果約為高九十公分、寬六十一公分），證人乙○○並證述：「（你說
    被告在櫃臺前持刀要你把錢拿出來，被告的身體有無往前的動作？）沒有」等語
    ，可見被告並無意攻擊乙○○之傾向，客觀上已難認有何足以使乙○○不能抗拒
    或難以抗拒之現時、立即的危險存在；且證人乙○○亦證稱：（你當時有無想要
    反抗或試圖報警的動作？）被告跑出去之後我就報警了。（為何當場不報警或反
    抗？）怕被傷害。（你在便利商店工作是否有在職訓練？）有。（訓練時有無告
    訴你們如果遇搶匪時應該如何處理？）有。（訓練時他們告訴你們應如何處理？
    ）不要抵抗。（這樣的訓練是否會影響你要不要反抗的心理或判斷？）會。（你
    之所以不反抗是因為你的職前訓練告訴你們要這麼做，還是說在當天那個狀況之
    下，你確實是不能抵抗？）是怕被傷害到，而不能抵抗。（你當時有無把店裡面
    的所有錢都交給被告？）所有的零鈔都給被告。（是否還有其他千元或五百元大
    鈔？）事先我都已經鎖在金庫裡面。（你自己身上有無錢？）有。（你當時有無
    順便把你身上的錢都交給被告？）沒有。（當時你是否連反抗都無法反抗？）沒
    有想過要反抗。（如果你當時身上有十萬元，而被告叫你把錢拿出來，你是否會
    考慮反抗？）不會。（你既然會怕，為何你沒有把你身上的錢拿出來給被告？）
    沒有想那麼多等語（見原審卷九十三年十二月二日審判筆錄）。由證人乙○○之
    上開證述可知，證人乙○○實係因以自身安危為優先考量（不論係基於其本身之
    信念或在職訓練時所接受之防搶教育均然），而不願意冒生命危險與歹徒肉搏（
    即使其身懷鉅款，乙○○亦同樣不考慮與歹徒搏鬥），而非被告之行為，在客觀
    上有何使乙○○抑壓其意思自由，達於不能抗拒之程度，否則以證人乙○○於案
    發時約二十歲之年紀，其又自認運動細胞還不錯之體能情狀觀之（證人甲○○並
    證述乙○○係雲林縣跆拳道區運代表隊之成員），若證人乙○○放手與被告一搏
    ，誰勝誰負尚未可知，是證人乙○○前開不能抗拒一語，充其量僅能認為係乙○○因為心生畏懼，憂慮一旦不從被告所願，身體將遭受威脅，而不願抗拒，此純
    屬乙○○主觀上之畏懼，揆諸前開意旨，自難認與強盜罪之構成要件相合。
  (二)就犯罪事實(二)部分：本案被告進入便利商店後，將手持之水果刀放置於櫃臺上（
    水果刀距離甲○○約八十公分），並以平常之語氣對店員甲○○恐嚇，要甲○○
    將錢交出來，得款後隨即逃逸等情，業據證人甲○○於原審審理時證述甚詳，是
    被告並未對於甲○○之身體或自由施以有形之物理力，而形成對於甲○○意思或
    行動之妨害（即強暴行為）之事實，應可認定。至被告固以現時之危害（傷害人
    之生命、身體）恐嚇甲○○，致甲○○心生恐懼，證人甲○○並證稱此舉已令其
    無法抗拒等語，惟以案發時被告與甲○○間尚隔著營業櫃臺，證人甲○○並證述
    ：「（被告握刀放在櫃臺，身體有無趨前的姿勢？）沒有」等語，可見被告並無
    意欲朝甲○○攻擊之傾向，客觀上已難認有何足以使甲○○不能抗拒或難以抗拒
    之現時、立即的危險存在；且證人甲○○亦證稱：（你有無受過便利商店的職前
    訓練？）有。（職前訓練有無教你們遇到歹徒時應如何處置？）以保持客人及自
    己安全為原則。（公司要求你們不要抵抗，是否會影響你反抗的意願？）不會，
    如果他只是要錢我不會抵抗。（當時有做任何的反抗？）沒有。（是否覺得不要
    反抗比較好？）是。（如果被告要傷人你是否會進一步抵抗？）會。（你那時候
    你不抵抗是否因為你認為把錢給他，他就不會傷害你？）對。（也正因為這樣，
    所以你沒有抵抗？）對。（案發當天你到底是不想抵抗、不想冒險，還是當時情
    況你確實不能抵抗？）我不想抵抗，我也不想要冒險。（如果你們公司的職前訓
    練要你們碰到歹徒來搶的話要堅決抵抗，你會反抗嗎？）不會。（所以說當時的
    狀況，你還是以安全為優先考量？）是，等語（見原審卷九十三年十二月二日審
    判筆錄）。由證人甲○○之上開證述可知，證人甲○○實係因以自身安危為優先
    考量（不論係基於其本身之信念或在職訓練時所接受之防搶教育均然），而不願
    意冒生命危險與歹徒肉搏，而非被告之行為，在客觀上有何使甲○○抑壓其意思
    自由，達於不能抗拒之程度，否則以證人甲○○在大學擔任跆拳道教練（此據證
    人甲○○證述在卷），抵抗侵害之能力顯較常人為佳，尤以從卷附翻拍照片中可
    知，被告尚曾一度將手插放口袋，未見其手持刀刃，若證人甲○○與被告發生搏
    鬥，證人甲○○亦不必然居於下風，是證人甲○○前開不能抗拒一語，充其量僅
    能認為係甲○○因為心生畏懼，憂慮一旦不從被告所願，身體將遭受威脅，而不
    願抗拒，此純屬甲○○主觀上之畏懼，揆諸前開意旨，亦難以強盜罪論擬。
四、核被告所為，係犯刑法第三百四十六條第一項之恐嚇取財罪。公訴人認被告上開
    所為，係犯刑法第三百三十條第一項加重強盜罪嫌云云，惟因恐嚇取財罪與強盜
    罪二罪間，就具有不法得財之意思及使人交付財物而言，均無異趣，爰在不妨害
    事實同一性之範圍內，變更檢察官所引應適用之法條。被告二次恐嚇取財犯行，
    相距一個多月，時間緊接，觸犯構成要件相同之罪名，顯係基於概括犯意反覆為
    之，為連續犯，爰依刑法第五十六條之規定，論以一罪，並依法加重其刑。檢察
    官雖僅就犯罪事實(一)所示之犯行起訴，惟犯罪事實(二)所示之犯行，因與上開已起
    訴部分，具有連續犯裁判上一罪之關係，基於審判不可分之原則，亦應為起訴效
    力所及，除經檢察官移送原審併辦外，並經公訴檢察官當庭擴張犯罪事實，本院
    自應併予審究，附此敘明。
五、原審以被告罪證明確，予以論處罪刑，雖非無見。但查，被告犯罪所用之刀具、
    安全帽等均為被告家中所有之物，已經被告於本院審理時陳明在卷，原判決就被
    告所有供犯罪所用之黃色半罩式安全帽及水果刀一把均未宣告沒收，認定事實，
    仍有未合。檢察官上訴意旨，猶執前詞，以被告係犯強盜罪云云，指摘原判決不
    當，固無可取，但原判決既有前述可議之處，即屬無可維持，應由本院撤銷改判
    ，茲審酌被告前因槍砲、殺人未遂、恐嚇等案件，為法院判處應執行有期徒刑八
    年確定，經送監執行，方於九十二年七月二十九日縮短刑期假釋出獄，現仍假釋
    中（此有台灣高等法院被告全國前案紀錄表在卷可稽），尚不知收斂，悔悟向善
    ，不思其正值壯年，四肢健全，應以正途獲取財物，竟連續於深夜或清晨時分，
    趁便利商店僅有店員看顧之際，持刀侵入恐嚇取財，危害他人之生命、財產安全
    及社會治安甚鉅，惡性非輕，顯見被告並未因前案執行而得到警惕；惟念及被告
    犯案過程中並未因手持刀器而對被害人之生命、身體造成傷害，且所得金額不高
    ，犯後又能坦承犯行，態度良好，以及被告教育程度為高職畢業、偶打零工，母
    親需長期洗腎等一切情狀，量處有期徒刑壹年陸月。扣案之黃色、白色半罩式安
    全帽及水果刀一把是被告供犯罪所用之物，又係被告所有，自應依刑法第三十八
    條第一項第二款宣告沒收；至犯罪事實(二)所用之水果刀一把雖為被告所有，惟業
    經被告丟棄而不存在，為免將來執行之困難，故不予宣告沒收，附此敘明。
據上論結，應依刑事訴訟法第三百六十九條第一項前段、第三百六十四條、第二百九
十九條第一項前段、第三百條，刑法第五十六條、第三百四十六條第一項、第三十八
條第一項第二款，罰金罰鍰提高標準條例第一條前段，判決如主文。
本案經檢察官王碧霞到庭執行職務。
中    華    民    國      九十四      年      三 月       三       日
                                  臺灣高等法院臺南分院刑事第四庭
                                      審判長法官  鄭    文    肅
                                            法官  陳    珍    如
                                            法官  林    勝    木
右正本證明與原本無異。
檢察官如不服本判決應於收受本判決後十日內向本院提出上訴書。其未敘述上訴理由
者並得於提起上訴後十日內向本院補提理由書。
被告不得上訴。
                                      法院書記官  吳    秋    賢
中    華    民    國      九十四      年      三     月       四       日
附錄法條：
刑法第三百四十六條：
意圖為自己或第三人不法之所有，以恐嚇使人將本人或第三人之物交付者，處六月以
上五年以下有期徒刑，得併科一千元以下罰金。
以前項方法得財產上不法之利益，或使第三人得之者，亦同。
前二項之未遂犯罰之。
